臺灣高等法院刑事判決
110年度上易字第207號
上  訴  人  
即  被  告  彭巧吟




上列上訴人即被告因詐欺等案件，不服臺灣桃園地方法院108年
度易字第1096號，中華民國109年12月1日第一審判決（起訴案號
：臺灣桃園地方檢察署108年度偵緝字第1609號），提起上訴，
本院判決如下：
    主  文
原判決撤銷。
乙○○共同犯洗錢防制法第十四條第一項之洗錢罪，累犯，處有期
徒刑陸月，併科罰金新臺幣壹萬元，罰金如易服勞役，以新臺幣
壹仟元折算壹日。
未扣案之犯罪所得新臺幣伍萬元沒收，於全部或一部不能沒收或
不宜執行沒收時，追徵其價額。
    犯罪事實
一、乙○○於民國107年5月17日前某日，與某身分不詳之人（無從
    認定未滿18歲或人數為3人以上），共同意圖為自己不法之
    所有，基於詐欺取財及隱匿特定犯罪所得去向之犯意聯絡，
    由該身分不詳之人先取得高興凱申設之中華郵政股份有限公
    司楊梅郵局帳號00000000000000號帳戶（下稱楊梅郵局帳戶
    ，高興凱所犯幫助詐欺取財罪，經臺灣桃園地方法院107年
    度桃金簡字第22號判處拘役50日確定）之存摺、金融卡及密
    碼後，於107年5月17日中午12時許，佯以甲○○外甥蕭力宏名
    義，經由通訊軟體LINE向甲○○借款，致甲○○陷於錯誤，而於
    同日中午12時25分，在臺灣新光商業銀行五常分行（下稱新
    光銀行）匯款新臺幣（下同）10萬元至楊梅郵局帳戶。再由
    乙○○於同日下午1時52分，搭乘車號000-0000號租賃小客車
    至桃園市中壢區莊敬路811巷與普騰街口下車，步行至莊敬
    路856號1樓之中壢自立郵局，持楊梅郵局帳戶之金融卡輸入
    密碼操作提款機，於同日下午1時55分、58分，各提領6萬元
    、4萬元，而隱匿該匯款之去向。
二、案經甲○○訴由桃園市政府警察局中壢分局報告臺灣桃園地方
    檢察署檢察官偵查起訴。
    理  由
一、證據能力之說明：
    本判決所引用之供述、非供述證據，檢察官、被告乙○○均同
    意有證據能力（本院卷第75至77頁），本院審酌該等證據資
    料作成及取得時之情況，均無顯不可信，證明力明顯過低之
    瑕疵，或違背法定程序取得之情形，且與待證事實具有關聯
    性，認為以之作為證據應屬適當，依刑事訴訟法第158條之4
    反面解釋及第159條之5規定，均有證據能力。
二、認定犯罪事實所憑之證據及理由：
　  訊據被告矢口否認有上開詐欺取財及一般洗錢等犯行，辯稱
    ：搭乘車號000-0000號租賃小客車至莊敬路811巷與普騰街
    口下車步行之女子、提款機前提款之女子，均非其本人，其
    於106年底雖曾向張純菁借用汽車駕照，但係用以申辦有線
    電視而非租車，其未曾以張純菁之名義向皇嘉國際租賃有限
    公司（下簡稱皇嘉租車）租用車號000-0000號租賃小客車等
    語（本院卷第78頁）。經查：
  ㈠告訴人甲○○遭人佯以其外甥蕭力宏名義，以通訊軟體LINE向
    告訴人借款，致告訴人陷於錯誤，而於107年5月17日中午12
    時25分，在新光銀行匯款10萬元至楊梅郵局帳戶，旋於同日
    下午1時55分、58分許，經人持高興凱楊梅郵局帳戶之金融
    卡提領6萬元、4萬元等情，業據其於警詢時證述在卷（偵卷
    第37至39頁），並有新光銀行存摺內頁明細影本、新光銀行
    國內匯款申請書影本、LINE對話擷圖（107偵29187卷第46至
    48、50至52頁），及中華郵政股份有限公司107年8月28日儲
    字第1070184696號函檢附之帳戶基本資料（高興凱）、歷史
    交易清單及存簿、金融卡變更資料（107偵29187卷第53至58
    頁）附卷可憑，是此部分事實，首堪認定。
  ㈡被告辯以前詞，是本件所應審酌者，即為：於107年5月17日
    下午1時55分、58分許，在中壢自立郵局提款機，持高興凱
    楊梅郵局帳戶之金融卡提領6萬元、4萬元之人，是否為被告
    。茲說明如下：
　⒈原審勘驗監視器錄影畫面結果：車號000-0000號租賃小客車
    於107年5月17日下午1時52分許，自桃園市中壢區莊敬路811
    巷駛往普騰街，一身穿白色外套、黑色U領上衣、藍色長褲
    、白鞋、戴墨鏡、手拿提袋（提袋為上黑下白）、右手腕戴
    黑色手飾之女子，自該車副駕駛座下車，步行往莊敬路829
    巷方向，再步行往莊敬路，嗣於下午1時55至59分許，在莊
    敬路856號1樓之中壢自立郵局提款等情，有監視錄影畫面擷
    圖及原審勘驗筆錄在卷可稽（108偵緝1609卷第38至41頁；1
    08易1096卷一第61至79頁）。上揭畫面中，行走於附近街道
    及提款女子之穿著服飾、配件、手提袋均相同，且時間、空
    間極為接近，可認自車號000-0000號租賃小客車副駕駛座下
    車行走，與在中壢自立郵局提款機提款之女子為同一人。
　⒉108年7月23日檢察事務官詢問時，曾提示107年5月17日下午1
    時52分許莊敬路811巷往普騰街及莊敬路829巷監視器錄影畫
    面（即107偵29187卷第34至35頁之刑案現場照片），被告供
    承在該處下車，身穿藍色長褲、黑色上衣、白色外套之人，
    係其本人（180偵緝1609卷第34頁反面），此一對話內容並
    經原審勘驗確認無誤（108易1096卷一第53至59頁）。
　⒊車號000-0000號租賃小客車係以「張純菁」名義向皇嘉租車
    承租，有汽車租賃合約書及汽車駕駛執照影本可稽（107偵2
    9187卷第30、31頁）。而證人即皇嘉租車員工徐羽潔於107
    年6月8日警詢時證稱，其於107年5月4日將車號000-0000號
    租賃小客車出租予持張純菁駕照之女子，警方在同年月29日
    帶張純菁本人前來，其發現承租該車之女子並非張純菁本人
    ，其有指認該女子即指認表中之被告等語（107偵29187卷第
    16至18頁），另於原審審理時證稱：其係比對警察提供之監
    視器畫面（行走、提款之畫面），及該女子租車之監視器畫
    面後，認為監視器畫面之人特徵一樣，因而指認被告即該女
    子等語（108易1096卷二第72至83頁）。另證人張純菁於警
    詢及原審審理時，均證稱：曾於106年底將汽車駕照借予被
    告使用、未曾歸還等語（107偵29187卷第21至22頁；108易1
    096卷二第84至86頁），佐以被告於偵訊時亦供承曾借用張
    純菁之汽車駕駛執照（108偵緝1609卷第34頁反面），原審
    準備程序時供承曾使用過車號000-0000號租賃小客車（108
    易1096卷一第111頁），足認車號000-0000號租賃小客車於1
    07年5月17日下午是由被告承租使用。
　⒋綜合上情，堪認上開監視器畫面中，於107年5月17日下午1時
    52分在莊敬路811巷與普騰街口，自車號000-0000號租賃小
    客車副駕駛座下車，步行至中壢自立郵局，於下午1時55分
    、58分提領告訴人匯入款項之女子，確為被告本人。被告辯
    稱其未持該楊梅郵局金融卡提款，並無可採。
　㈢105年12月28日修正公布，並於106年6月28日生效施行之洗錢
    防制法第2條第2款規定：本法所稱洗錢，指掩飾或隱匿特定
    犯罪所得之本質、來源、去向、所在、所有權、處分權或其
    他權益者。從而，行為人對於特定犯罪所得，基於洗錢之犯
    意，參與整體洗錢過程中任一環節之處置、分層化或整合行
    為，致生洗錢防制法所保護法益之危險者，即應屬新法所欲
    禁絕之洗錢行為。行為人如意圖掩飾或隱匿特定犯罪所得來
    源，而將特定犯罪所得直接消費處分，或移轉交予其他共同
    正犯予以隱匿，甚或交由共同正犯以虛假交易外觀掩飾不法
    金流移動，依上開規定，皆已侵害該法之保護法益，係屬洗
    錢行為(最高法院108年度台上字第3993號判決意旨參照)。
    本案被告所參與之詐欺罪，為洗錢防制法第3條第2款所稱之
    特定犯罪，觀其犯罪手法，係先由不詳共犯施以詐術，且指
    定將詐騙所得之款項匯至人頭帳戶，再通知車手即被告提領
    ，製造金流斷點，使司法機關難以溯源追查犯罪所得之蹤跡
    與後續犯罪所得持有者，以達隱匿特定犯罪所得之所在及去
    向。而被告分擔實行上開行為，是其與共犯間，有隱匿特定
    犯罪所得去向之洗錢及詐欺取財之犯意聯絡及行為分擔，亦
    屬明確。
　㈣綜上，本案事證明確，被告犯行堪予認定，應依法論科。
三、論罪部分：　 
  ㈠被告與身分不詳之人所犯為刑法第339條第1項之詐欺取財罪
    ，屬洗錢防制法第3條第2款所列之特定犯罪，而以前揭方式
    對告訴人施以詐術，令其陷於錯誤後，依照該身分不詳之人
    之指示將錢匯入楊梅郵局帳戶，由交易明細資料等金流紀錄
    即可特定該等款項屬於本案詐欺之特定犯罪所得，被告再將
    之提領為現金，無法知悉實際取走款項之人，客觀上顯已製
    造金流斷點，使其等得以藉此隱匿該犯罪所得之去向，自該
    當同法第14條第1項之一般洗錢罪，核被告所為，係犯刑法
    第339條第1項之詐欺取財罪及洗錢防制法第14條第1項之一
    般洗錢罪。被告與該身分不詳之人，有犯意聯絡及行為分擔
    ，為共同正犯。　
　㈡被告以一行為同時觸犯詐欺取財罪及一般洗錢罪，為想像競
    合犯，應依刑法第55條規定，從一重之一般洗錢罪處斷。起
    訴書雖漏未起訴洗錢防制法第14條第1項洗錢罪，但因此部
    分事實與檢察官起訴之詐欺犯罪事實具有想像競合犯之裁判
    上一罪關係，為起訴效力所及，且經本院當庭告知被告罪名
    ，已保障被告防禦權（本院卷第73頁），本院自得一併審究
    。
　㈢被告前因毒品案件，經臺灣桃園地方法院以106年度壢簡字第
    267號判決判處有期徒刑5月確定，於106年11月7日執行完畢
    ，有被告之前案紀錄表在卷可參，其受徒刑之執行完畢後，
    5年以內故意再犯本案為有期徒刑以上之罪，為累犯。參酌
    司法院釋字第775號解釋意旨，審酌被告前已因犯罪經法院
    判刑並執行完畢，卻未能謹慎守法，再犯本案詐欺取財及一
    般洗錢罪，顯然對於刑罰之反應力薄弱，且依其本案之行為
    及罪責，縱加重其最低本刑，並無罪刑不相當之情形，爰依
    刑法第47條第1項規定加重其刑。另被告始終否認有洗錢犯
    意，不合自白之規定，無洗錢防制法第16條第2項減刑規定
    之適用，併此敘明。　　　
四、撤銷改判及量刑之理由：
　㈠原判決以被告之犯罪事證明確，予以論罪科刑，固非無見。
    惟查：⒈被告所為尚成立洗錢防制法第14條第1項之一般洗錢
    罪，且刑度較詐欺取財罪為重，應依想像競合犯從一重論以
    一般洗錢罪，原判決未查，僅論以詐欺取財罪，自有違誤。
    ⒉本案並無司法院釋字第775號解釋意旨所指得裁量不予加重
    最低本刑之情形，原判決以本案所犯與前案所犯之罪名不同
    ，裁量不加重其本刑，容有未洽。⒊原判決援引共同沒收之
    見解，對被告及第三人諭知沒收「全部」犯罪所得10萬元，
    亦有未合（詳後述）。被告上訴否認犯行，雖無可採，已如
    前述，但原判決既有上開可議之處，即應由本院撤銷改判。
　㈡爰以行為人之責任為基礎，審酌被告正值青年，不思以正途
    賺取錢財，竟貪圖不法利益，以上揭分工模式，詐騙告訴人
    ，擾亂金融交易往來秩序，使執法人員不易追查詐騙者身分
    及贓款流向，並使告訴人受有損害；兼衡其犯後否認犯行，
    未與告訴人和解之態度，及自述：高中畢業，已婚，從事殯
    葬業，經濟狀況勉持等語（本院卷第80頁）之智識程度、家
    庭經濟及生活狀況等一切情狀，量處如主文第2項所示之刑
    ，並諭知罰金如易服勞役之折算標準。
五、沒收部分：
　㈠按犯洗錢防制法第14條之罪，其所移轉、變更、掩飾、隱匿
    、收受、取得、持有、使用之財物或財產上利益，沒收之，
    該法第18條第1項前段定有明文。其立法理由係為沒收洗錢
    行為標的之財物或財產上利益。惟該條文並未規定「不論屬
    於犯罪行為人與否」均沒收之，自仍以屬於被告所得管領、
    處分者為限，始應予以沒收。次按犯罪所得，屬於犯罪行為
    人者，沒收之。前2項之沒收，於全部或一部不能沒收或不
    宜執行沒收時，追徵其價額。刑法第38條之1第1項前段、第
    3項亦有明文。再共同正犯犯罪所得之沒收、追徵，應就各
    人所分得之數為之。所謂各人「所分得」之數，係指各人「
    對犯罪所得有事實上之處分權限」而言。因此，若共同正犯
    各成員內部間，對於犯罪所得分配明確時，應依各人實際所
    得予以宣告沒收；然若共同正犯對於犯罪所得享有共同處分
    權限時，僅因彼此間尚未分配或分配狀況未臻具體、明確，
    參照民法第271條「數人負同一債務，而其給付可分者，除
    法律另有規定或契約另有訂定外，應各平均分擔之」（最高
    法院110年度台上字第1355號判決意旨參照）。
　㈡被告提領之10萬元未扣案，因被告否認犯行而無從認定其與
    共犯分配之具體情形，應認其與身分不詳之共犯間有共同處
    分權限，依上開說明，由其與該共犯就此犯罪所得「平均分
    擔」。從而，應依刑法第38條之1第1項前段、第3項規定，
    就被告分擔額即5萬元諭知沒收，並於全部或一部不能沒收
    或不宜執行沒收時，追徵其價額。
六、被告經合法傳喚，無正當理由不到庭，爰不待其陳述逕行判
    決。 
據上論斷，應依刑事訴訟法第369條第1項前段、第364條、第299
條第1項前段、第371條（依刑事判決精簡原則，僅記載程序法條
），判決如主文。
本案經檢察官邱文中提起公訴，檢察官李豫雙到庭執行職務。
中　　華　　民　　國　　110 　年　　8 　　月　　30　　日
                  刑事第六庭  審判長法  官  劉方慈
                                    法  官  朱嘉川
                                    法  官　曹馨方
以上正本證明與原本無異。
如不服本判決，應於收受送達後20日內向本院提出上訴書狀，其
未敘述上訴之理由者並得於提起上訴後20日內向本院補提理由書
（均須按他造當事人之人數附繕本）「切勿逕送上級法院」。
                                    書記官　游秀珠
中　　華　　民　　國　　110 　年　　8 　　月　　30　　日
附錄：本案論罪科刑法條全文
中華民國刑法第339條
意圖為自己或第三人不法之所有，以詐術使人將本人或第三人之
物交付者，處5年以下有期徒刑、拘役或科或併科50萬元以下罰
金。
以前項方法得財產上不法之利益或使第三人得之者，亦同。
前二項之未遂犯罰之。

洗錢防制法第14條
有第二條各款所列洗錢行為者，處7年以下有期徒刑，併科新臺
幣5百萬元以下罰金。
前項之未遂犯罰之。
前二項情形，不得科以超過其特定犯罪所定最重本刑之刑。